【裁判字號】    97,訴,1254
【裁判日期】    981231
【裁判案由】    分割共有物
【裁判全文】
臺灣桃園地方法院民事判決              97年度訴字第1254號
原      告  甲○○
訴訟代理人  邱正明  律師
被      告  子○○
訴訟代理人  癸○○
被      告  壬○○
訴訟代理人  辛○○
被      告  丁○○
            戊○○
            己○○
            丙○○
兼上列四人
共      同
訴訟代理人  庚○○
上列當事人間請求分割共有物事件，於民國98年12月25日辯論終
結，本院判決如下：
    主    文
兩造共有桃園縣龜山鄉○○○段陳厝坑小段第四六二地號土地（
面積二千二百三十平方公尺）准予分割。分割方法如附表一及附
圖二所示。
訴訟費用由兩造依附表二所示之比例負擔。
    事實及理由
一、按原告於判決確定前，得撤回訴之全部或一部。但被告已為
    本案之言詞辯論者，應得其同意。訴之撤回應以書狀為之。
    但於期日，得以言詞向法院或受命法官為之。以言詞所為訴
    之撤回，應記載於筆錄，如他造不在場，應將筆錄送達。訴
    之撤回，被告於期日到場，未為同意與否之表示者，自該期
    日起；其未於期日到場或係以書狀撤回者，自前項筆錄或撤
    回書狀送達之日起，10日內未提出異議者，視為同意撤回，
    民事訴訟法第262 條定有明文。查原告於本院民國98年7 月
    1 日言詞辯論期日以言詞撤回起訴聲明第2 項「被告等人如
    在原告於系爭共有土地分割後所分配之土地位置上，有建物
    、墳墓，或其他林木等作物，並應將之拆除及遷移，且將該
    所占有之土地，交付予原告」之請求，被告子○○、壬○○
    、庚○○、戊○○、丙○○等5 人於該期日到場，惟未表示
    同意與否，被告丁○○、己○○等2 人未於該期日到場，惟
    於收受撤回上開聲明通知後，均未提出異議，視為同意撤回
    。
二、被告庚○○、丁○○經合法通知，未於最後言詞辯論期日到
    場，核無民事訴訟法第386 條所列各款情形，爰依原告聲請
    ，由其一造辯論而為判決。
三、原告起訴主張：
(一)、坐落桃園縣龜山鄉○○○段陳厝坑小段462 地號、面積22,1
    30平方公尺之土地（下稱系爭土地）為原告與被告等人所共
    有，其中原告、被告子○○、壬○○各持有系爭土地1/4 即
    各5,532.5 平方公尺，被告庚○○、丁○○、戊○○、己○○、丙○○則各持有系爭土地1/20即各1,106.5 平方公尺。
    雖系爭土地前曾有分管位置之協議，然被告等人係因繼承而
    取得系爭土地持分，僅原告係因拍賣而取得系爭土地持分，
    且被告等人對於系爭土地上建造房屋建物及土地分管正確面
    積部分等均未有何協議，僅就方向位置概述之協議，故仍有
    另行對之確定位置及面積分配之必要，又按民法第823 條第
    1 項規定，各共有人得隨時請求分割共有物，而本件並無法
    律禁止分割之相關規定存在，爰依法請求分割系爭土地。
(二)、而就98年12月18日桃園縣桃園地政事務所桃地測字第098100
    9030號函所附複丈成果圖（下稱附圖二），主張就附圖二編
    號7 部分原告之應有持分應分配給被告等，由渠等維持共有
    ，再由被告等依公告現值換算以現金貼補原告後，又若被告
    等不同意上開方式，則請求就98年9 月30日桃園縣桃園地政
    事務所桃地測字第0981006448號函所附複丈成果圖（下稱附
    圖一）所示Ａ－Ｈ部分合併計算面積中（即1,041 平方公尺
    ，原告誤載為1,043 平方公尺，本院卷第196 頁），將原告
    應有持分1/4 ，由附圖二所示Ｈ部分中分割予原告，且建議
    其方向位置得與原告就附圖一所示Ｍ部分（按：應係Ｌ部分
    ）所得分割取得位置相鄰。又就附圖一所示Ｍ部分係被告等
    之祖墳，應由被告等人所分得部分中扣除，不同意先從系爭
    土地總坪數中扣除後再均分，惟原告同意就附圖一所示Ｉ、
    Ｊ、Ｋ、Ｒ、Ｏ部分維持兩造間分別共有關係。（即道路部
    分，見本院卷第181 、195 、196 、220 頁）
(三)、並聲明：請判決准予分割系爭土地，分割方案如下：１、原
    告於84年12月28日之實測圖（下稱實測圖，見本院卷第124
    頁）中著粉紅色部分，係既成產業道路及未開設道路，請求
    維持兩造間分別共有關係。２、原告請求分配位置係實測圖
    中編號2 部分。３、系爭土地上建物及實測圖中編號1 、3
    、4 部分仍維持被告間分別共有關係。４、實測圖中墓地部
    分，因係被告等人之祖墳，應由被告間仍維持分別共有關係
    。５、原告所應分配之面積，以系爭土地全部面積扣除道路
    用地外，其餘共有土地面積之1/4 為公平。（見本院卷第12
    2至123頁）
四、被告等則以：
(一)、被告子○○、壬○○、庚○○、丁○○、戊○○、己○○、
    丙○○均以：希望依原耕作、居住之位置面積去分割。就附
    圖一所示Ａ－Ｈ部分願與原告維持共有，但不同意於補償原
    告後，就附圖二所示Ａ－Ｈ部分僅由被告維持共有關係。就
    附圖一所示Ｉ、Ｊ、Ｋ、Ｒ、Ｏ部分則同意維持兩造間共有
    。就附圖一所示Ｍ部分則由被告等人維持共有，而原告取得
    系爭土地應有部分時，附圖一所示Ｍ部分（即墓地）既已存
    在，故應從系爭土地總坪數中扣除後再均分成4 份。（見本
    院卷第181 至182 頁）
(二)、被告子○○另稱：附圖一所示Ｑ部分確實均係伊所使用，且
    如分得附圖二所示Ｎ、Ｑ部分並無意見，惟不同意分得Ｐ部
    分，而應分歸被告壬○○。（見本院卷第181 、182 、21 6
    頁）
(三)、被告壬○○則另稱附圖一所示Ｐ部分雖面臨伊單獨所有桃園
    縣龜山鄉○○○段陳厝坑小段471 地號土地，但因該處坡度
    超過45度，且伊僅種植3 顆果樹，亦與被告子○○所使用之
    Ｑ部分相連，故不同意分得Ｐ部分，該部分應分歸被告子○○。（見本院卷第216 頁）
(四)、被告庚○○、丁○○、戊○○、己○○、丙○○則另稱請依
    被告子○○、壬○○、原告及其餘被告分為4 等分，被告庚○○、丁○○、戊○○、己○○、丙○○等5 人就分得部分
    願維持共有。（見本院卷第120 頁）
三、按「各共有人，得隨時請求分割共有物。但因物之使用目的
    不能分割或契約訂有不分割之期限者，不在此限」、「共有
    物之分割，依共有人協議之方法行之。分割之方法不能協議
    決定，或於協議決定後因消滅時效完成經共有人拒絕履行者
    ，法院得因任何共有人之請求，命為下列之分配：一、以原
    物分配於各共有人。但各共有人均受原物之分配顯有困難者
    ，得將原物分配於部分共有人。二、原物分配顯有困難時，
    得變賣共有物，以價金分配於各共有人；或以原物之一部分
    分配於各共有人，他部分變賣，以價金分配於各共有人。以
    原物為分配時，如共有人中有未受分配，或不能按其應有部
    分受分配者，得以金錢補償之。以原物為分配時，因共有人
    之利益或其他必要情形，得就共有物之一部分仍維持共有」
    民法第823 條第1 項、第824 條第1 項至第4 項分別定有明
    文。
四、查系爭土地為兩造所共有，地目為林，面積22130 平方公尺
    ，原告及被告子○○、壬○○應有部分各4 分之1 ，被告庚○○、丁○○、戊○○、己○○、丙○○應有部分各20分之
    1 之事實，有卷附土地登記謄本可憑（見本院卷第12頁），
    兩造就系爭土地並無不分割之約定，依現行法令及使用目的
    亦無不能分割情形，兩造復不能以協定定分割方法等情，為
    兩造所不爭執，是原告本於民法第823 條第1 項前段之規定
    ，請求判決分割系爭土地，自屬有據。
五、按分割共有物，除應斟酌各共有人之意願、利害關係及共有
    物之性質外，尚應斟酌分得部分所得利用之價值、經濟效用
    等原則（最高法院84年度台上字第1538號、94年度台上字第
    1768號判決要旨參照）。又裁判分割共有物，屬形成判決，
    法院定共有物之分割方法，固應斟酌當事人之聲明及上開事
    項等，而本其自由裁量權為公平合理之分配，但並不受當事
    人聲明、主張或分管約定之拘束（最高法院93年度台上字第
    1797號判決要旨參照）。
六、本院就系爭土地之現況，業於98年5 月7 日、98年9 月24日
    勘驗現場，並製有勘驗筆錄（見本院卷第105-106 頁、164-
    165 頁），且囑託桃園地政事務所製有複丈成果圖2 紙（見
    本院卷第109 、167 頁），並有現場相片28張（見本院卷第
    184-189 、第197-205 頁）附卷足憑。本院審酌：
(一)、附圖一編號Ｍ部分（即附圖二編號5 ）係被告等之祖墳，應
    由被告等按附表一所示比例維持共有，此為兩造所不爭執，
    被告等雖辯稱應先自系爭土地總面積中扣除Ｍ部分土地面積
    後，再將剩餘土地面積均分予兩造，然原告就系爭土地之應
    有部分為4 分之1 ，被告子○○、壬○○應有部分亦各4 分
    之1 ，被告庚○○、丁○○、戊○○、己○○、丙○○則應
    有部分各20分之1 ，業如前述，兩造既然同意附圖一編號Ｍ
    部分祖墳由被告等維持共有而不分配予原告，則被告等受分
    配該部分土地面積，自應由被告等可受分配全部面積中扣除
    ，而不應因此減少原告應受分配面積，始為公允，故被告等
    前開所辯，並不足採。
(二)、附圖一編號Ａ至Ｈ土地上現有ㄇ字型土造磚瓦房，該房屋並
    未辦理保存登記，原稅籍登記屬子○○、壬○○、劉癸珍及
    劉癸象（後2 人已死亡）為所有權人，目前Ａ、Ｂ部分房屋
    由劉癸珍之配偶使用；Ｃ部分房屋為被告壬○○使用；Ｄ部
    分房屋為被告庚○○、丁○○、戊○○、己○○、丙○○使
    用；Ｅ部分房屋為被告子○○使用；Ｆ部分為被告庚○○、
    丁○○、戊○○、己○○、丙○○使用；Ｇ部分為前開房屋
    中間之廣場，為前開之前共同使用；Ｈ部分為房屋後方約80
    度之陡坡，為兩造所不爭執，且經本院履勘現場查證屬實，
    自堪信屬實。原告主張就該等土地一併分割並分配予被告等
    ，然為被告等反對，並表少就前開部分均願意與原告維持共
    有，本院審酌前開地上房屋之經濟價值及原告購買劉癸珍就
    系爭土地之持分時，即知劉癸珍與其餘共有人就系爭土地之
    使用狀況而未一併購買土地上劉癸珍之房屋，當可預知其土
    地上有他人房屋坐落之情形，是其請求分割系爭土地時，自
    應選擇對於其餘共有人現狀影響最小之方式為之較宜，若強
    令細分此部分土地，非但導致被告等需拆屋還地，且將使此
    部分土地分割過細而無法作最有利之利用，故本院認為原告
    主張就前開部份予以分割且歸被告所有，或由其分得Ｈ部分
    ，並不足採。被告主張就附圖一編號Ａ至Ｈ部分由兩造按渠
    等就系爭土地應有部份比例維持共有，應屬可採。
(三)、此外，附圖一編號Ｉ、Ｊ、Ｋ、Ｏ為既成道路，編號Ｒ則為
    預設4 米道路，兩造均同意維持共有，本院審酌該等道路為
    兩造分得土地通行所必要，故由兩造按渠等就系爭土地應有
    部份比例維持共有為當。
(四)、附圖一編號Ｎ部份係通往被告子○○家地下室之通路，僅被
    告子○○得以利用，而編號Ｑ部分林地係被告子○○使用之
    事實為兩造所不爭執，被告子○○並表視同意將該部份土地
    分配予伊（見本院卷第181 頁）。又附圖一編號Ｐ部分為一
    有坡度之林地，有本院卷附現場相片可憑（見本院卷第184
    頁第2 張相片），並經證人即本院會同至現場履勘並製作附
    圖一複丈成果圖之桃園地政事務所測量課人員乙○○於本院
    審理時證述屬實（見本院卷第191 頁背面），本院審酌該部
    份土地與被告壬○○所有桃園縣龜山鄉○○○段陳厝坑小段
    第471 地號土地相連，且被告壬○○在Ｐ部份土地有栽種少
    數果樹之事實，亦為被告劉癸前所不爭執等情，認該部分土
    地若歸被告壬○○所有較能發揮應有之經濟效益，是以，系
    爭土地分割後，附圖一編號Ｎ、Ｑ部分分配予被告子○○，
    編號Ｐ部份土地則應分配予被告壬○○。
(五)、此外，附圖一編號Ｌ部分為林地，目前栽種有苦茶樹，面對
    樹林由右至左依序由被告庚○○、丁○○、戊○○、己○○、丙○○。原告。被告壬○○。被告子○○栽種，
    兩造均表示希望盡量以維持原來耕作範圍之方式分割，被告
    庚○○、丁○○、戊○○、己○○、丙○○並表示願意就渠
    等分得之土地按應有部分各5 分之1 維持共有，系爭土地面
    積為22130 平方公尺，扣除兩造共有部分土地面積，即可得
    知兩造按應有部分比例計算可分得土地面積，原告、各該被
    告應分得土地面積再分別扣除前述應分配予個別被告部份及
    由被告等按附表一所示比例維持共有部分，便可知兩造就Ｌ
    部份土地可分得面積若干。本院審酌上開事項，依前述分割
    及計算方式，爰將系爭土地分割如主文第1 項所示。
七、按因共有物分割、經界或其他性質上類似之事件涉訟，由敗
    訴當事人負擔訴訟費用顯失公平者，法院得酌量情形，命勝
    訴之當事人負擔其一部，民事訴訟法第80條之1 定有明文。
    又因分割共有物具有非訟事件性質，兩造就共有物分割方法
    不能達成協議時，固得起訴請求裁判分割，然兩造各自主張
    之分割方法，僅供法院參考，法院依民法第824 條命為適當
    之分配，乃斟酌何種分割方法較能增進共有物之經濟效益，
    並兼顧兩造利益以為決定，不受任何共有人主張之拘束，亦
    不因何造起訴而有不同，縱法院認原告請求分割共有物為有
    理由，而依法定方法分割，被告應訴並提出不同主張，係使
    法院就如何為適法分割形成積極心證，實質上並無何造勝訴
    或敗訴之問題，是以本院酌量兩造可因本件分割共有物而獲
    得之利益，認以兩造共有人於系爭土地應有部分比例負擔訴
    訟費用方不致失衡，爰判決如主文第2 項所示。
八、據上論結：本件原告之訴為有理由，依民事訴訟法第385 條
    第1 項前段、第80條之1 ，判決如主文。
中    華    民    國    98    年    12    月    31    日
                  民事第二庭  法  官  卓立婷
以上正本證明與原本無異。
如對本判決上訴，須於判決送達後20日內向本院提出上訴狀。
中    華    民    國    99    年     1    月     4    日
                              書記官  黃進傑
附圖一：如附件桃園地政事務所98年9 月30日複丈成果圖
附圖二：如附件桃園地政事務所98年12月18日複丈成果圖
附表一：
┌───┬───┬──────┬──────┬────────┬──────┬───────┐
│附圖一│面積  │被告子○○  │被告壬○○  │庚○○、丁○○、│原告        │備          註│
│編號  │      │            │            │戊○○、己○○、│            │              │
│      │      │            │            │丙○○          │            │              │
├───┼───┼──────┼──────┼────────┼──────┼───────┤
│A-H、 │      │兩造共有，應│兩造共有，應│兩造共有，應有部│兩造共有，應│附圖二編號7   │
├───┤1979㎡│有部分四分之│有部分四分之│份各二十分之一  │有部分四分之├───────┤
│I-K、O│      │一          │一          │                │一          │附圖二編號6   │
│、R   │      │            │            │                │            │（道路）      │
├───┼───┼──────┼──────┼────────┼──────┼───────┤
│N 、Q │      │單獨所有    │            │                │            │附圖二編號8 、│
│      │864㎡ │面積：864㎡ │            │                │            │10            │
├───┼───┼──────┼──────┼────────┼──────┼───────┤
│P     │      │            │單獨所有    │                │            │附圖二編號9   │
│      │996㎡ │            │面積：996㎡ │                │            │              │
├───┼───┼──────┼──────┼────────┼──────┼───────┤
│M     │      │與其餘被告共│與其餘被告共│與其餘被告共有，│            │附圖二編號5   │
│      │      │有，應有部分│有，應有部分│應有部分各十五分│            │              │
│      │165㎡ │三分之一    │三分之一    │之一            │            │              │
├───┼───┼──────┼──────┼────────┼──────┼───────┤
│L     │      │ 單獨所有   │單獨所有    │五人共有4982.75 │單獨所有    │由右至左依序分│
│      │18126 │ 4118.75㎡  │3986.75㎡   │㎡（應有部分各五│5037.75㎡   │配予：被告劉│
│      │㎡    │            │            │分之一          │            │利達、丁○○、│
│      │      │            │            │                │            │戊○○、己○○│
│      │      │            │            │                │            │、丙○○。原│
│      │      │            │            │                │            │告。被告劉癸│
│      │      │            │            │                │            │乾。被告劉德│
│      │      │            │            │                │            │全。分別為附圖│
│      │      │            │            │                │            │二編號1-4     │
├───┴───┼──────┼──────┼────────┼──────┼───────┤
│合計  22130 ㎡│            │            │                │            │              │
└───────┴──────┴──────┴────────┴──────┴───────┘
附表二：兩造負擔裁判費之比例
┌──────┬────────┬──────┬────────┐
│稱謂及姓名  │負擔裁判費之比例│稱謂及姓名  │負擔裁判費之比例│
├──────┼────────┼──────┼────────┤
│原告甲○○  │百分之二十五    │被告子○○  │百分之二十五    │
├──────┼────────┼──────┼────────┤
│被告壬○○  │百分之二十五    │被告庚○○、│各百分之五      │
│            │                │丁○○、劉利│                │
│            │                │宏、己○○、│                │
│            │                │丙○○      │                │
└──────┴────────┴──────┴────────┘

司法院資訊處製作；財團法人民間司法改革基金會備份。
